【裁判字號】    97,簡上,32
【裁判日期】    980706
【裁判案由】    確認本票債權不存在
【裁判全文】
臺灣基隆地方法院民事判決              97年度簡上字第32號
上  訴  人  乙○○○
被  上訴人  甲○○
訴訟代理人  吳秀菊律師
複  代理人  丙○○
上列當事人間確認本票債權不存在事件，上訴人對於中華民國97
年5月26日本院基隆簡易庭96年度基簡字第691號第一審判決提起
上訴，本院第二審合議庭於98年6月22日言詞辯論終結，判決如
下：
    主      文
上訴駁回。
第二審訴訟費用新臺幣參萬壹仟玖佰肆拾貳元由上訴人負擔。
    事實及理由
壹、程序方面：
    按「確認法律關係之訴，非原告有即受確認判決之法律上利
    益者，不得提起」，民事訴訟法第247條第1項前段定有明文
    。而所謂即受確認判決之法律上利益，係指法律關係之存否
    不明確，原告主觀上認其在法律上之地位有不安之狀態存在
    ，且此種不安之狀態，能以確認判決將之除去者而言（最高
    法院52年度臺上字第1240號判例意旨參照）。查本件上訴人
    以其執有如附表編號1至3號所示之本票（下稱系爭本票）聲
    請臺灣士林地方法院裁定准予強制執行，有臺灣士林地方法
    院95年度票字第2446號本票裁定影本1件在卷可稽（見原審
    卷第15頁），並為兩造所不爭，而被上訴人則否認系爭本票
    債權存在，顯然兩造就系爭本票債權存在與否已發生爭執，
    如不訴請確認，被上訴人在私法上之地位將有受侵害之危險
    ，揆諸首開說明，本件被上訴人於原審提起本件確認系爭本
    票債權不存在之訴以排除此項危險，應有確認利益，合先敘
    明。
貳、實體方面：
一、被上訴人起訴主張：上訴人以持有被上訴人與訴外人何佩宇
    為共同發票人之系爭本票，經屆期不獲兌現為由，持系爭本
    票向台灣士林地方法院聲請以95年度票字第2446號本票裁定
    准對被上訴人強制執行，惟系爭本票並非被上訴人與訴外人
    何佩宇所簽發；退而言之，縱認系爭本票係由被上訴人所簽
    發後交付上訴人，然被上訴人簽發系爭本票欠缺任何原因關
    係(被上訴人對上訴人僅有新臺幣 (下同)150 萬元之金錢借
    貸債務，然原告早已清償完畢，清償之金額含利息高達2,81
    8, 049元)，為此提起本件訴訟，並聲明：確認上訴人對系
    爭本票債權不存在。
二、上訴人則請求駁回被上訴人在原審之訴，並辯稱：系爭本票
    係被上訴人向其借款200餘萬元，為供還款擔保，在訴外人
    即上訴人之夫劉永雄之辦公室親自簽發，上訴人前後約分3
    次將200餘萬元親自交付被上訴人，有上訴人之夫劉永雄現
    場見聞。
三、原審對於被上訴人對上訴人確認系爭本票債權不存在之聲明
    ，判決被上訴人全部勝訴，上訴人全部聲明不服，求為廢棄
    原判決，並駁回被上訴人在原審之訴。被上訴人則聲明：駁
    回上訴。兩造之主張、答辯均與原審相同予以引用。
四、兩造不爭執事項：
    被上訴人曾向上訴人借貸150萬元，然此非簽發系爭本票之
    原因關係。
五、兩造爭執之事項：
    (一)上訴人主張系爭本票為被上訴人簽發，被上訴人則否認之
      ，是本件爭點即為系爭本票是否被上訴人所簽發？
    (二)系爭本票設係由被上訴人所簽發，上訴人主張系爭本票乃
      被上訴人向其借貸另1筆200餘萬元所簽發交付，被上訴人
      則抗辯被上訴人簽發系爭本票欠缺原因關係，亦即否認有
      上訴人所主張之另1筆200餘萬元消費借貸關係存在，是本
      件另一爭點即為上訴人所主張之原因關係即200餘萬元之
      消費借貸關係是否存在？
五、茲分別論述如下：
    (一)系爭本票確係由被上訴人所簽發：
      1.原審曾將系爭本票與被上訴人當庭書寫筆跡原本、有限
        責任基隆市第一信用合作社存款印鑑卡原本2紙、有限責
        任基隆市第二信用合作社活期儲蓄存款印鑑卡原本1紙、
        匯通商業銀行印鑑卡1紙送請法務部調查局鑑定，經該局
        覆以鑑定資料不足無法鑑定，此固有法務部調查局97年3
        月7日調科貳字第09700086420號函1紙在卷可稽。
      2.惟臺灣基隆地方法院檢察署檢察官於偵辦97年度偵字第
        170號甲○○等詐欺等案件時，檢察官向本院調借系爭
        本票3紙 (以上被上訴人簽名，分別編為A1、A2、A3類
        筆跡)、被上訴人簽發之本票3紙、被上訴人第一商業銀
        行支票存根原本16紙及被上訴人93年2月19日聲明書1紙
        ，併同被上訴人在該偵查卷內之簽名 (以上被上訴人簽
        名，均編為甲類筆跡)，送請法務部調查局鑑定結果，
        認「A1、A2、A3類筆跡均與甲類筆跡筆劃特徵相同」，
        有法務部調查局98年2月10日調科貳字第09800046870號
        函1紙在卷可稽，被上訴人對此鑑定結果亦不爭執。應
        堪認系爭本票之「甲○○」簽名確為被上訴人本人所為
        ，被上訴人所辯系爭本票非其所簽發云云，即無可採。
    (二)兩造間並未有簽發系爭本票之原因關係存在：
      1.按當事人主張有利於己之事實者，就其事實有舉證之責
        任，民事訴訟法第277條前段定有明文。又按確認法律
        關係不存在之訴，如被告主張其法律關係存在時，應由
        被告告負舉證責任（最高法院42年台上字第170號判例
        參照）。復按，本票固為無因證券，票據債務人不得以
        自己與發票人或執票人前手間所存在之抗辯事由，對抗
        執票人。然發票人非不得以自己與執票人間所存之抗辯
        事由對抗執票人，此觀票據法第13條上段之反面解釋自
        明。又如發票人一旦提出其基礎原因關係不存在之對人
        抗辯，執票人自應就該基礎原因關係存在之積極事實，
        負舉證責任（最高法院81年度台上字第879號判決要旨
        參照）。本件上訴人主張系爭本票之原因關係為消費借
        貸之債權債務關係，而被上訴人否認有上開原因關係存
        在，則就兩造間確有消費借貸關係存在及交付借貸款之
        事實，自應由上訴人即執票人負舉證責任。
      2.上訴人主張系爭本票係被上訴人向其借款200餘萬元時
        所交付，然此為被上訴人所否認，上訴人與被上訴人既
        為系爭本票之直接前後手，揆諸上開說明，兩造間有直
        接抗辯事由存在，上訴人自應就其有將借款200餘萬元
        交付被上訴人之事實負舉證責任。本院乃於兩造言詞辯
        論期日通知書註明兩造應於言詞辯期日前將足以證明兩
        造間借貸及清償之證據送達本院，上訴人於98年6月11
        日以陳述狀提出收據、匯款委託書證明條、匯款通知單
        等物以證明兩造間確有200餘萬元之消費借貸關係存在
        (以上4紙書證總計為140萬元)，被上訴人於言詞辯論期
        日抗辯此為兩造不爭之150萬元消費借貸關係之交付證
        明，而與系爭本票200餘萬元之消費借貸原因關係無涉
        ，上訴人對被上訴人此部分之抗辯亦不爭執，並稱：20
        0餘萬元係其自金融機構提領存款後，分3次親自交付與
        被上訴人，有其夫劉永雄在場目睹可證，然此亦為被上
        訴人所否認，而劉永雄為上訴人之夫，其證言難免偏頗
        ，恐難盡信，且上訴人縱提出其曾在金融機構提領存款
        之紀錄，亦與嗣後交付200餘萬元與被上訴人與否無必
        然之關係，況且參諸兩造不爭之150萬元消費借貸關係
        ，上訴人係以電匯或親交之方式交付借款，電匯方式有
        匯款之受款人可以明確知悉資金流向，親交方式則由上
        訴人要求前來取款之人簽發收據為憑，以杜爭議，然上
        訴人此次分3次借款200餘萬元與被上訴人，1次借款金
        額約在60萬元上下，為數不少，衡諸常情上訴人應係以
        電匯方式為之較為便捷且利於證明，何以卻反乎常情，
        甘冒提領、存放之不便與風險而前後3次皆以現金交付
        被上訴人，且亦未要求被上訴人出具收據，顯違上訴人
        借貸之慣習，上訴人所稱其係分3次以現金交付被上訴
        人云云，難以採信，此外，上訴人未能舉證證明其確有
        交付200餘萬元與被上訴人，則被上訴人以基礎原因關
        係不存在事由對抗上訴人，即有理由。
六、綜上所述，系爭本票雖為被上訴人所簽發，然上訴人無法舉
    證證明被上訴人簽發系爭本票之原因關係即消費借貸關係存
    在，從而，被上訴人起訴請求確認上訴人對系爭本票債權不
    存在，為有理由。原審判決確認上訴人就系爭本票對被上訴
    人之債權為不存在，理由雖未盡相同，結論則無二致，仍應
    予維持。上訴意旨指摘原判決不當，求予廢棄改判，為無理
    由，應予駁回。
七、據上論結，本件上訴為無理由，依民事訴訟法第436 條之1
    第3項、第449條第2項、第78條、第87條第1項，判決如主文
    。
中    華    民    國    98    年    7     月    6     日
                  民事庭審判長法  官  林金發
                              法  官  王翠芬
                              法  官  徐世禎
以上正本係照原本作成。
本件判決不得上訴。
中    華    民    國    98    年    7     月    6     日
                              書記官  周素秋
附  表
┌──┬───────┬────────┬──────┐
│編號│  發票日      │   到期日       │  票面金額  │
│    │              │                │  (新臺幣)  │
├──┼───────┼────────┼──────┤
│ 1  │ 93年12月30日 │   94年1月15日  │  600,000   │
├──┼───────┼────────┼──────┤
│ 2  │ 93年12月30日 │   94年1月30日  │1,400,000   │
├──┼───────┼────────┼──────┤
│ 3  │ 93年12月30日 │   94年2月5日   │   46,200   │
└──┴───────┴────────┴──────┘


司法院資訊處製作；財團法人民間司法改革基金會備份。
